臺灣臺北地方法院刑事判決　　　　　　　96年度易緝字第30號
公　訴　人　臺灣臺北地方法院檢察署檢察官
被　　　告　丙○○
上列被告因詐欺案件，經檢察官提起公訴（94年度偵字第10804
號、第15215號），本院判決如下：
    主  文
丙○○幫助共同連續意圖為自己不法之所有，以詐術使人將本人
之物交付，處有期徒刑肆月，如易科罰金，以銀元參佰元即新臺
幣玖佰元折算壹日。
　　事　　實
一、丙○○係旺慶國際公司（下稱旺慶公司，設址在臺北縣三重
    市○○路○段46號3樓）之實際負責人，明知成立經營期貨投
    資顧問等業務之公司，除應向主管機關備妥相關文件、提出
    申請設立，並應取得營利事業登記證、公司執照，完成公司
    設立登記外，須經主管機關之許可及發給許可證，方得對外
    營業，竟不確定自稱「陳韋霖」之不詳姓名成年男子實際成
    立「眾盈資產管理顧問有限公司」（下稱眾盈公司；起訴書
    誤載為「眾盈顧問有限公司」應予更正）與否，亦明知該公
    司未取得許可證，即以公司名義，對外從事期貨相關業務，
    極可能係利用公司名義及辦公場所取信於人，行詐取物之實
    ，卻仍為圖「陳韋霖」所允諾日後給付之獲利，而在未經確
    認「陳韋霖」真實身分及眾盈公司登記資料，且知悉「陳韋
    霖」未取得主管機關之經營期貨業務許可之情況下，基於縱
    使有人因誤信「陳韋霖」關於眾盈公司之說詞，遭詐騙財物
    ，亦不影響其提供場所予「陳韋霖」使用之本意，於民國93
    年8月初起，提供旺慶公司上址之部分辦公室及相關設備予
    「陳韋霖」，並任其貼用眾盈公司名稱於辦公室內。「陳韋
    霖」即與汪宏軒基於共同詐欺之概括犯意聯絡，由「陳韋霖
    」利用前開場地及設備，先向其原任職騏鼎資產管理顧問股
    份有限公司之舊客戶甲○○佯稱業已轉換公司，並以眾盈公
    司名義在報紙上刊登廣告，進行徵才，使甲○○及之後前來
    應徵之乙○○，受其假意面試合格後，隨即連續向甲○○、
    乙○○詐稱必須招攬會員下單買賣期貨，以每口1個月1期計
    算，只須繳交保證金新台幣（下同）3萬元（一般期貨交易
    保證金為12萬元），不足之部分由眾盈公司代墊之方式操作
    交易，每月1期，每口有50％之獲利等語，使甲○○、乙○○因而陷於錯誤，甲○○於同年8月6日簽立合約書，並於附
    表時間分次投資14口，總計遭詐騙43萬8800元（詳如附表）
    ，乙○○則於同年9月8日以陳素霞、蘇素慧名義簽立合約書
    ，總計投資24萬元（相當招攬投資8口期貨之保證金），均
    匯款至汪宏軒（業經本院以95年度易字第2610號判決有罪確
    定）提供其在合作金庫南勢角分行所開設第0000000000000
    號帳戶內，惟「陳韋霖」並未依約給付獲利且未支付薪資，
    經甲○○要求結清投資盈虧時，「陳韋霖」迅即搬遷不知去
    向，甲○○、乙○○始知受騙。
二、案經乙○○、甲○○告訴及臺北市政府警察局移送臺灣臺北
    地方法院檢察署檢察官偵查起訴。
    理  由
壹、程序部分
    按被告以外之人於審判外之言詞或書面陳述，除法律有規定
    者外，不得作為證據。被告以外之人於審判外之陳述，經當
　　事人於審判程序同意作為證據，法院審酌該言詞陳述或書面
　  陳述作成時之情況，認為適當者，亦得為證據。當事人、代
    理人或辯護人於法院調查證據時，知有第159條第1項不得為
    證據之情形，而未於言詞辯論終結前聲明異議者，視為有前
    項之同意。當事人、代理人或辯護人於法院調查證據時，知
    有第159條第1項不得為證據之情形，而未於言詞辯論終結前
    聲明異議者，視為有前項之同意，刑事訴訟法第159條、第
    159條之5，定有明文。同案被告汪宏軒於本院95 年度易字
    第2610號案件審理時所為之供述，經本院提示被告丙○○，
    其未就證據能力聲明異議，本院審酌該言詞陳述作成時之情
    況，認為適當，應認有證據能力，合先敘明。
貳、實體部分
一、訊據被告丙○○固不否認有於上開時地，提供旺慶公司上址
    內之部分辦公室及設備予「陳韋霖」作為未經設立之眾盈公
    司辦公處所等情，惟矢口否認有何詐欺之犯行，並辯稱: 伊
    根本未參與詐欺，係單純依「陳韋霖」要求提供場所，而要
    他分擔辦公室之費用，惟「陳韋霖」僅代墊一期電費，伊並
    未取得其他款項云云。惟查：
（一）告訴人乙○○、甲○○分別於上述時地，遭「陳韋霖」施
      用上述詐術，因而陷於錯誤，簽立合約書，告訴人甲○○
      於93年8月6日起於附表所示時間先後匯款5次，總計43 萬
      8800元，告訴人乙○○於同年9月8日先後匯款3次，總計
      24萬元，至同案被告汪宏軒所開設合作金庫南勢角分行所
      開設第0000000000000號帳戶之事實，業據同案被告汪宏
      軒坦承不諱（參院95年易字第2610號卷第32頁背面），且
      與證人即告訴人乙○○、甲○○之證述相符，並有該行於
      94年5月13日合金南勢字第0940002397號函復之開戶申請
      書及印鑑卡（參臺灣臺北地方法院檢察署94年偵字第1080
      4號卷第25頁）、「陳韋霖」之騏鼎資產管理顧問股份有
      限公司名片（參臺灣臺北地方法院檢察署94年偵字第1521
      5號卷第17頁）、合約書4張（參臺灣臺北地方法院檢察署
      94年偵字第15215號卷第55頁至第57頁、偵字第10804 號
      卷第22頁）、上開帳戶分戶交易明細表（參臺灣臺北地方
      法院檢察署臺灣臺北地方法院檢察署94年偵字第10804 號
      卷第26頁、偵字第15215號卷第5頁）、告訴人乙○○、甲○○匯款之存款憑條（參臺灣臺北地方法院檢察署94年偵
      字第15215號卷第54頁、偵字第10804號卷第22頁背面）等
      在卷可稽，且同案被告汪宏軒業經本院以95年度易字第26
      10號案件判處有期徒刑4月確定，有該宣示判決筆錄在卷
      可憑，則「陳韋霖」與同案被告汪宏軒犯有共同連續詐欺
      犯行，應堪認定。
（二）按刑法之故意犯，可分為直接故意與未必故意，所謂未必
      故意即指行為人對於構成犯罪之事實，預見其發生而其發
      生並不違反其本意，刑法第13條第2項，定有明文。又按
      公司未經設立登記，不得以公司名義經營業務或為其他法
      律行為，違反前項規定者，行為人處1年以下有期徒刑、
      拘役或科或併科新臺幣15萬元以下罰金，並自負民事責任
      ，且未經許可，擅自經營期貨信託事業、期貨經理事業、
      期貨顧問事業或其他期貨服務事業者，處7年以下有期徒
      刑，得併科新臺幣300萬元以下罰金，公司法第19條、期
      貨交易法第112條，分別定有明文，是經營期貨投資顧問
      業務之公司，除依公司之設立程序，應備妥章程相關文件
      、向主管機關提出申請設立，取得核發之營利事業登記證
      、公司執照，完成公司設立登記外，尚應取得主管機關許
      可經營期貨投資顧問業務之許可證，始得以期貨投資顧問
      公司名義對外營業，乃一般企業經營者就其公司營運所應
      熟知，故如非欲利用「未經設立之公司」從事不法犯罪，
      豈有不先完成公司設立登記，取得主管機關許可，即以未
      經設立公司對外為從事期貨投資顧問等業務，而甘冒違反
      公司法、期貨交易法之刑事責任之理由。
（三）被告丙○○係旺慶公司實際負責人（參本院96年2月24 日
      訊問筆錄），其於本院審理中坦承並不知上開「眾盈公司
      」已否取得設立登記，亦知悉「陳韋霖」無法提出該公司
      經主管機關核准經營期貨投資顧問業務之許可證等語明確
      （見本院96年5月15日審判筆錄），其對上述公司設立、
      期貨交易之相關規定知之甚詳，未確認「陳韋霖」之真實
      身分，亦未查證眾盈公司是否已依法完成設立登記，且明
      知該「眾盈公司」並未取得主管機關經營期貨投資顧問業
      務之許可，即將旺慶公司上址之部分辦公室及設備，提供
      「陳韋霖」對外作為眾盈公司之辦公處所，經營期貨投資
      顧問業務，「陳韋霖」有對外詐欺取財之犯行，當為被告
      所能預見，且其發生並未違反被告本意，是被告有幫助「
      陳韋霖」等人利用其所提供場所、設備犯詐欺取財罪之未
      必故意，應堪認定。至被告雖辯稱其不知情、非共犯，且
      未取得分紅云云，惟查，刑法上之幫助犯，係指以幫助之
      意思，對於正犯資以助力，而未參與實施犯罪之行為者而
      言，亦不以取得對價為必要，是被告於不確定眾盈公司是
      否業已完成設立登記，且明知「陳韋霖」未能提出經主管
      機關許可從事期貨顧問相關許可證之情況，仍提供場所予
      「陳韋霖」對外做為眾盈公司營業處所等事實，既為被告
      所自承（見上開審判筆錄），則被告所辯尚難作為卸責之
      詞，其有基於幫助他人犯罪之未必故意，應堪認定。
（四）雖公訴人認被告與「陳韋霖」有犯意聯絡，而為共同正犯
      ，惟依被告所犯，僅係提供上開部分辦公場所及設備供「
      陳韋霖」與其客戶甲○○、乙○○使用，其並未參與期貨
      業務之事實，業據證人乙○○到庭證述明確（見上開審判
      筆錄），其僅提供場所，於傳真機無人收受傳真資料時幫
      忙遞交之動作，亦為證人甲○○、乙○○證述屬實，雖證
      人甲○○曾證稱聽聞「陳韋霖」說被告為眾盈公司之老闆
      ，惟其亦證稱從未確認被告之身分等情，則其傳聞之內容
      ，尚難作為被告不利之證據。被告係基於幫助之認識而提
      供詐欺正犯「陳韋霖」場所、設備，對於「陳韋霖」與汪
      宏軒共同連續向甲○○、乙○○行詐之內容並不知悉，亦
      未參與，雖「陳韋霖」向被告謊稱將來倘確有獲利會分予
      紅利，惟被告供稱其並未取得分紅，而「陳韋霖」亦僅支
      付共同正犯汪宏軒部分詐得之款項，依卷內資料查無任何
      事證足認被告有分得「陳韋霖」詐得之款項，於9月間甲○○獲悉被詐時，被告尚在上開辦公處所，僅「陳韋霖」
      1人逃逸，亦為證人甲○○、乙○○證述綦詳（見上開審
      判筆錄），應認「陳韋霖」非有共同與被告犯罪之意，被
      告所犯僅係詐欺構成要件外之幫助行為，尚難認其為共同
      正犯，應以幫助犯論處，公訴意旨容有未洽，應予變更。
（五）綜上所述，被告幫助共同連續詐欺之犯行，事證明確，洵
      堪認定。
二、被告行為後，刑法於94年1月7日修正通過，於94年2月2日公
    布，並於95年7月1日施行。按行為後法律有變更者，適用行
    為時之法律，但行為後之法律有利於行為人者，適用最有利
    於行為人之法律，現行刑法第2條第1項定有明文。此條規定
    係規範行為後法律變更所生新舊法律比較適用之準據法，是
    刑法第2條本身雖經修正，但刑法第2條既屬適用法律之準據
    法，本身尚無比較新舊法之問題，於新法施行後，應一律適
    用裁判時之現行刑法第二條之規定，為「從舊從輕」之比較
    ，合先敘明。經查：
（一）刑法第339條第1項之詐欺取財罪之法定刑為5年以下有期
      徒刑、拘役或科或併科銀元1000元以下罰金，而依增訂之
      刑法施行法第1條之1規定：「中華民國九十四年一月七日
      刑法修正施行後，刑法分則編所定罰金之貨幣單位為新臺
      幣。九十四年一月七日刑法修正時，刑法分則編未修正之
      條文定有罰金者，自九十四年一月七日刑法修正施行後，
      就其所定數額提高為三十倍。但七十二年六月二十六日至
      九十四年一月七日新增或修正之條文，就其所定數額提高
      為三倍。」，比較修正之刑法施行法第1條之1第2項，與
      罰金罰鍰提高標準條例第1條、現行法規所定貨幣單位折
      算新臺幣條例第2條，因罰金最高額度相同，並無輕重之
      分，故非刑罰法令之變更，無刑法第2條第1項比較新舊法
      之適用，應逕適用裁判時之刑法施行法第1條之1（最高法
      院95年度第21次刑事庭會議決議參照）。
（二）本件被告行為時之刑法第33條第5款規定：罰金為1元以上
      。修正後之刑法第33條第5款規定：罰金為新臺幣1000元
      以上。經比較新、舊法之結果，被告行為時之舊法對其較
      為有利，依上開規定，應依被告行為時法。
（三）刑法第30條第1項亦有修正，惟此次修正僅是將原法條文
      字「從犯」修改為「幫助犯」，使其更為明確，非屬法律
      之變更，應依修正後之規定論之。
二、核被告丙○○所為，係犯刑法第30條第1項、第339條第1項
    之幫助共同連續詐欺取財罪。「陳韋霖」與同案被告汪宏軒
    有犯意之聯絡及行為分擔，為共同正犯。該2人詐欺甲○○
    及乙○○之多次犯行，時間緊接，犯罪構成要件相同，顯係
    基於概括犯意而為，應依連續犯之規定，以一罪論。被告所
    犯係提供場所、設備予「陳韋霖」等人連續詐欺他人，為幫
    助行為，業如上述，其幫助他人犯詐欺罪，為幫助犯，應依
    修正後刑法第30條第2項之規定，減輕其刑。爰審酌被告係
    提供場所予他人以未經設立公司對外犯罪之用，影響社會正
    常交易安全，增加被害人尋求救濟之困難，並使犯罪之追查
    趨於複雜，及被害人所受之損害，其犯後仍飾詞狡辯，難謂
    有悔意等一切情狀，量處如主文所示之刑。又被告行為後，
    刑法第41條亦於上開期日修正，罰金罰鍰提高標準條例第2
    條亦於95年5月17日修正刪除，而被告於行為時之刑法第41
    條第1項前段規定：「犯最重本刑為五年以下有期徒刑以下
    之刑之罪，而受六個月以下有期徒刑或拘役之宣告，因身體
    、教育、職業、家庭之關係或其他正當事由，執行顯有困難
    者，得以一元以上三元以下折算一日，易科罰金」，又依95
    年5月17日修正前罰金罰鍰提高標準條例第2條規定，就其原
    定數額提高為100倍折算1日，則被告行為時之易科罰金折算
    標準，應以銀元300元折算1日，經現行法規所定貨幣單位折
    算新臺幣條例第2條所規定，貨幣單位為圓、銀元或元者，
    以新臺幣之3倍折算為新臺幣後，應以新臺幣900元折算為1
    日；惟94年2月2日修正公布之刑法第41條第1項前段則規定
    ：「犯最重本刑為五年以下有期徒刑以下之刑之罪，而受六
    個月以下有期徒刑或拘役之宣告者，得以新臺幣一千元、二
    千元或三千元折算一日，易科罰金。」是比較修正前、後之
    易科罰金折算標準，以94年2月2日修正公布前之刑法規定，
    較有利於被告。爰併依修正前刑法第41條第1項前段及修正
    前罰金罰鍰提高標準條例第2條、現行法規所定貨幣單位折
    算新臺幣條例第2條規定，諭知易科罰金之折算標準。
據上論斷，應依刑事訴訟法第299條第1項前段、刑法第2條第1項
前段、第30條第1項、第339條第1項、第30條第2項、刑法施行法
第1條之1第1項，修正前刑法第41條第1項前段，修正前罰金罰鍰
提高標準條例第2條，現行法規所定貨幣單位折算新臺幣條例第2
條，判決如主文。
本案經檢察官郭麗娟到庭執行職務。
中　　華　　民　　國　　96　　年　　5 　　月　　29　　日
　　　　　刑事第十一庭　審判長法　官　劉方慈
                              法　官  林庚棟
                              法　官  沈君玲
以上正本證明與原本無異。
如不服本判決，應於判決送達後10日內向本院提出上訴狀（應抄
附繕本）。告訴人或被害人如對於本判決不服者，應具備理由請
求檢察官上訴，其上訴期間之計算係以檢察官收受判決正本之日
期為準。
　　　　　　　　　　　　　　　書記官　袁以明
中　　華　　民　　國　　96　　年　　5 　　月　　30　　日
附錄本案論罪科刑法條全文
中華民國刑法第339條
（普通詐欺罪）
意圖為自己或第三人不法之所有，以詐術使人將本人或第三人之
物交付者，處5年以下有期徒刑、拘役或科或併科1千元以下罰金
。
以前項方法得財產上不法之利益或使第三人得之者，亦同。
前二項之未遂犯罰之。
